---
title: "Análisis De Regiones"
author: "Humberto Genaro Cisneros Salinas"
date: "`r Sys.Date()`"
output: html_document
---

```{r setup, include=FALSE}
knitr::opts_chunk$set(echo = FALSE)
```

```{r}
#Leer Base de Datos=
M2 = read.csv("datosEq4.csv") 

# Creando las bases de datos R1, R2
R1 = subset(M2, M2$region == "AmericaCN")
R2 = subset(M2, M2$region == "AfricaN") 
```

```{r}
#Variable Respuesta: Emisiones de CO2
options(scipen = 9)

y1 = R1$emisiones_CO2
x1 = R1$electrd_fosiles
y2 = R2$emisiones_CO2
x2 = R2$electrd_fosiles
regresion1 = lm(y1~x1)
regresion2 = lm(y2~x2) 

library(pander)

pander(summary(regresion1))
pander(summary(regresion2))
```

```{r}
#Diagrama de Dispersión
par(mfrow = c(1, 2))
plot(x1,y1, pch = 20, col = "red", main = "CO2 = f(fosiles)", xlab = "fosiles", ylab = "CO2")
abline(regresion1, lty = 3, col = "blue")
plot(x2,y2, pch = 20, col = "red", main = "CO2 = f(fosiles)", xlab = "fosiles", ylab = "CO2")
abline(regresion2, lty = 3, col = "blue")
```

```{r}
#Grafica de Residuos
par(mfrow = c(1, 2))
plot(regresion1$fitted.values, regresion1$residuals, pch= 20, col = "red", xlab = "y estimadas por el modelo", ylab = "residuales", main = "gráfico de residuales de CO2 = f(fosiles)")

abline(h = 0, lty = 5, col = "blue")

plot(regresion2$fitted.values, regresion2$residuals, pch= 20, col = "red", xlab = "y estimadas por el modelo", ylab = "residuales", main = "gráfico de residuales de CO2 = f(fosiles)")

abline(h = 0, lty = 5, col = "blue")
```

```{r}
# Argumentos de normalidad sobre los residuales
par(mfrow = c(1, 2))  

# R1
re1 = regresion1$residuals
hist(re1, probability = TRUE, col = rainbow(10), main = "Residuos - América Centro y Norte")
lines(density(re1), col = "red")
xinf1 = qnorm(0.001, mean(re1), sd(re1))
xsup1 = qnorm(0.999, mean(re1), sd(re1))
xn1 = seq(xinf1, xsup1, 0.1)
yn1 = dnorm(xn1, mean(re1), sd(re1))
lines(xn1, yn1, lty = 5, col = "blue")

# R2
re2 = regresion2$residuals
hist(re2, probability = TRUE, col = rainbow(10), main = "Residuos - África del Norte")
lines(density(re2), col = "red")
xinf2 = qnorm(0.001, mean(re2), sd(re2))
xsup2 = qnorm(0.999, mean(re2), sd(re2))
xn2 = seq(xinf2, xsup2, 0.1)
yn2 = dnorm(xn2, mean(re2), sd(re2))
lines(xn2, yn2, lty = 5, col = "blue")
```

```{r}
M = read.csv("G102-datos04.csv") 
#Leer el Documento

str(M)

table(M$entidad) 
#Hacer Tabla


names (M)

summary(M) 
#Resumir información importante


R1 = c("Benin", "Sao Tome and Principe", "Sierra Leone")
#África del Norte
region = ifelse(M$entidad %in% R1, "AfricaN", "AmericaCN")
#América Centro y Norte
M1 = cbind(M, region)


library(dplyr)

M1 = select(
  M1,
  "entidad",
  "region",
  "electrd_fosiles",
  "electrd_de_energ_renov",
  "emisiones_CO2",
  "crecimiento_PIB",
  "densidad_pobl_Km2"
)
# De M1 selecciona las variables indicadas
str(M1)

M1 = M1[-1]
#Quita la variable entidad (primera variable)
M1 = na.omit(M1)
#Quita los datos perdidos
str(M1)


write.csv(M1, "datosEq4.csv", row.names = FALSE)
# cambia # por el número de tu equipo.
# row.names=FALSE lo que hace es evitar que se añada una columna de conteo de filas.
# la nueva base de datos datosEq#.csv se guardará en el directorio de trabajo de R Studio (donde guardaste el documento de trabajo)

R1 = subset(M1, M1$region == "AfricaN")[-1]
#Variable de Región 1

R2 = subset(M1, M1$region == "AmericaCN")[-1]
#Variable de Región 2


cat("Región 1", "\n")

summary(R1)
# Calcula las principales medidas por variable para la Región 1
write.csv(summary(R1), "SummaryR1.csv", row.names = FALSE)

write.csv(summary(R2), "SummaryR2.csv", row.names = FALSE)

cat("\n", "Desviación estándar 1", "\n")

apply(R1, 2, sd)
# Calcula la desviación estándar de las variables de la Región 1
cat("\n", "Rango Medio 1", "\n")

Rm = function(x)
  ((max(x) + min(x)) / 2)

apply(R1, 2, Rm)
#Calcula el rango medio para las variables de la Región 1
cat("Región 2", "\n")

summary(R2)

write.csv(summary(R2), "SummaryR2.csv", row.names = FALSE)

cat("\n", "Desviación estándar 2", "\n")

apply(R2, 2, sd)
# Calcula la desviación estándar de las variables de la Región 1
cat("\n", "Rango Medio 2", "\n")

Rm = function(x)
  ((max(x) + min(x)) / 2)

apply(R2, 2, Rm)
#Calcula el rango medio para las variables de la Región 1

cat("\n", "Histogramas", "\n")
par(mfrow = c(3, 2))

hist(
  R1$electrd_fosiles,
  col = 3,
  main = "Región África Norte",
  xlab = "Electricidad de origen fósil(kWh)",
  ylab = "Frecuencia"
)

hist(
  R2$electrd_fosiles,
  col = 4,
  main = "Región América Centro y Norte",
  xlab = "Electricidad de origen fósil(kWh)",
  ylab = ""
)


hist(
  R1$electrd_de_energ_renov,
  col = 3,
  main = "Región África Norte",
  xlab = "Electricidad de origen renovable(kWh)",
  ylab = "Frecuencia"
)

hist(
  R2$electrd_de_energ_renov,
  col = 4,
  main = "Región América Centro y Norte",
  xlab = "Electricidad de origen renovable(kWh)",
  ylab = ""
)


hist(
  R1$emisiones_CO2,
  col = 3,
  main = "Región África Norte",
  xlab = "Emisiones de CO2 (mtu)",
  ylab = "Frecuencia"
)

hist(
  R2$emisiones_CO2,
  col = 4,
  main = "Región América Centro y Norte",
  xlab = "Emisiones de CO2 (mtu)",
  ylab = ""
)


hist(
  R1$densidad_pobl_Km2,
  col = 3,
  main = "Región África Norte",
  xlab = "Densidad de Población en Personas por Kilómetro Cuadrado",
  ylab = "Frecuencia"
)

hist(
  R2$densidad_pobl_Km2,
  col = 4,
  main = "Región América Centro y Norte",
  xlab = "Densidad de Población en Personas por Kilómetro Cuadrado",
  ylab = ""
)


hist(
  R1$crecimiento_PIB,
  col = 3,
  main = "Región África Norte",
  xlab = "Crecimiento anual del PIB",
  ylab = "Frecuencia"
)

hist(
  R2$crecimiento_PIB,
  col = 4,
  main = "Región América Centro y Norte",
  xlab = "Crecimiento anual del PIB",
  ylab = ""
)

cat("\n", "Gráficos de Caja", "\n")

par(mfrow = c(3, 2))
boxplot(
  electrd_fosiles ~ region,
  data = M,
  col = 3:4,
  ylab="Electricidad de origen fósil(kWh)",
  xlab="Región",
  main = "Electricidad de origen fósil"
)


boxplot(
  electrd_de_energ_renov ~ region,
  data = M,
  col = 3:4,
  ylab="Electricidad de origen renovable(kWh)",
  xlab="Región",
  main = "Electricidad de origen renovable"
)


boxplot(
  emisiones_CO2 ~ region,
  data = M,
  col = 3:4,
  ylab="Emisiones de CO2 (mtu)",
  xlab="Región",
  main = "Emisiones de CO2"
  
)

boxplot(
  densidad_pobl_Km2 ~ region,
  data = M,
  col = 3:4,
  ylab="Densidad de Población por km^2",
  xlab="Región",
  main = "Densidad de Población"
  
)

boxplot(
  crecimiento_PIB ~ region,
  data = M,
  col = 3:4,
  ylab="Crecimiento anual del PIB",
  xlab="Región",
  main = "Crecimiento anual del PIB"

)


correl1 = cor(R1)

round(correl1, 3)

write.csv(round(correl1, 3), "correlR1.csv", row.names = FALSE)

correl2 = cor(R2)

round(correl2, 3)

write.csv(round(correl2, 3), "correlR2.csv", row.names = FALSE)


plot(R1, col = "blue")
# Todos los gráficos de dispersión de la Región 1


plot(R2, col = "blue")
# Todos los gráficos de dispersión de la Región 2

```

#1. Los Datos

```{r}
M = read.csv("datosEq4.csv")  # El símbolo# debe ser el número de tu equipo

R1 = subset(M, M$region=="AfricaN")[-1]
R2 = subset(M, M$region=="AmericaCN")[-1]
```

#2. Distribución de densidad empírica de las variables por región y su distribución normal teórica **Región 1**

```{r}
par(mfrow = c(3, 2))

x1_1 = R1$electrd_fosiles
m1_1 = mean(x1_1)
ds1_1 = sd(x1_1)
hist(x1_1, freq=FALSE, col="pink3", main="América Centro y Norte", xlab="Electricidad de origen fósil(kWh)", ylab="Frecuencia")
lines(density(x1_1), col="pink4", lwd=2)
x = seq(m1_1-4*ds1_1, m1_1+4*ds1_1, 0.1)
curve(dnorm(x, m1_1, ds1_1), add=TRUE, col="red", lwd=2)

x1_2 = R1$electrd_de_energ_renov
m1_2 = mean(x1_2)
ds1_2 = sd(x1_2)
hist(x1_2, freq=FALSE, col="pink3", main="América Centro y Norte", xlab="Electricidad de origen renovable(kWh)", ylab="Frecuencia")
lines(density(x1_2), col="pink4", lwd=2)
x = seq(m1_2-4*ds1_2, m1_2+4*ds1_2, 0.1)
curve(dnorm(x, m1_2, ds1_2), add=TRUE, col="red", lwd=2)

x1_3 = R1$emisiones_CO2
m1_3 = mean(x1_3)
ds1_3 = sd(x1_3)
hist(x1_3, freq=FALSE, col="pink3", main="América Centro y Norte", xlab="Emisiones de CO2 (mtu)", ylab="Frecuencia")
lines(density(x1_3), col="pink4", lwd=2)
x = seq(m1_3-4*ds1_3, m1_3+4*ds1_3, 0.1)
curve(dnorm(x, m1_3, ds1_3), add=TRUE, col="red", lwd=2)

x1_4 = R1$crecimiento_PIB
m1_4 = mean(x1_4)
ds1_4 = sd(x1_4)
hist(x1_4, freq=FALSE, col="pink3", main="América Centro y Norte", xlab="Crecimiento del PIB", ylab="Frecuencia")
lines(density(x1_4), col="pink4", lwd=2)
x = seq(m1_4-4*ds1_4, m1_4+4*ds1_4, 0.1)
curve(dnorm(x, m1_4, ds1_4), add=TRUE, col="red", lwd=2)

x1_5 = R1$densidad_pobl_Km2
m1_5 = mean(x1_5)
ds1_5 = sd(x1_5)
hist(x1_5, freq=FALSE, col="pink3", main="América Centro y Norte", xlab="Densidad de Población por Kilómetro Cuadrado", ylab="Frecuencia")
lines(density(x1_5), col="pink4", lwd=2)
x = seq(m1_5-4*ds1_5, m1_5+4*ds1_5, 0.1)
curve(dnorm(x, m1_5, ds1_5), add=TRUE, col="red", lwd=2)
```

**Región 2**

```{r}
par(mfrow = c(3, 2))
x2_1 = R2$electrd_fosiles
m2_1 = mean(x2_1)
ds2_1 = sd(x2_1)
hist(x2_1, freq=FALSE, col="pink3", main="África Norte", xlab="Electricidad de origen fósil(kWh)", ylab="Frecuencia")
lines(density(x2_1), col="pink4", lwd=2)
x = seq(m2_1-4*ds2_1, m2_1+4*ds2_1, 0.1)
curve(dnorm(x, m2_1, ds2_1), add=TRUE, col="red", lwd=2)

x2_2 = R2$electrd_de_energ_renov
m2_2 = mean(x2_2)
ds2_2 = sd(x2_2)
hist(x2_2, freq=FALSE, col="pink3", main="África Norte", xlab="Electricidad de origen renovable(kWh)", ylab="Frecuencia")
lines(density(x2_2), col="pink4", lwd=2)
x = seq(m2_2-4*ds2_2, m2_2+4*ds2_2, 0.1)
curve(dnorm(x, m2_2, ds2_2), add=TRUE, col="red", lwd=2)

x2_3 = R2$emisiones_CO2
m2_3 = mean(x2_3)
ds2_3 = sd(x2_3)
hist(x2_3, freq=FALSE, col="pink3", main="África Norte", xlab="Emisiones de CO2 (mtu)", ylab="Frecuencia")
lines(density(x2_3), col="pink4", lwd=2)
x = seq(m2_3-4*ds2_3, m2_3+4*ds2_3, 0.1)
curve(dnorm(x, m2_3, ds2_3), add=TRUE, col="red", lwd=2)

x2_4 = R2$crecimiento_PIB
m2_4= mean(x2_4)
ds2_4 = sd(x2_4)
hist(x2_4, freq=FALSE, col="pink3", main="África Norte", xlab="Crecimiento del PIB", ylab="Frecuencia")
lines(density(x2_4), col="pink4", lwd=2)
x = seq(m2_4-4*ds2_4, m2_4+4*ds2_4, 0.1)
curve(dnorm(x, m2_4, ds2_4), add=TRUE, col="red", lwd=2)

x2_5 = R2$densidad_pobl_Km2
m2_5  = mean(x2_5)
ds2_5  = sd(x2_5)
hist(x2_5, freq=FALSE, col="pink3", main="África Norte", xlab="Densidad de Población por Kilómetro Cuadrado", ylab="Frecuencia")
lines(density(x2_5), col="pink4", lwd=2)
x = seq(m2_5-4*ds2_5, m2_5+4*ds2_5, 0.1)
curve(dnorm(x, m2_5, ds2_5), add=TRUE, col="red", lwd=2)

```

**Preguntas** **¿En qué se distingue la función de densidad del histograma realizado en la Etapa 1? Argumenta por qué.** **De acuerdo con la comparación entre la función de densidad empírica y la función teórica, ¿crees que los datos se comporten como una normal? Argumenta por qué sí o por qué no.**

#3. Análisis de centralización y forma

```{r}
media_R1 = apply(R1, 2, mean)
mediana_R1 = apply(R1, 2, median) 
Rm = function(x)((max(x)+min(x))/2)
Rm_R1 = apply(R1, 2, Rm)

media_R2 = apply(R2, 2, mean)
mediana_R2 = apply(R2, 2, median)
Rm_R2 = apply(R2, 2, Rm)

Centro_R1 = data.frame(media_R1, mediana_R1, Rm_R1)
Centro_R2 = data.frame(media_R2, mediana_R2, Rm_R2)
```

**Preguntas** **¿Qué puedes decir sobre la simetría de las variables?**

#4. QQ plot de las variables

```{r}
par(mfrow = c(3, 2))
qqnorm(x1_1, col="blue", pch=20, sub="Electricidad de origen fósil(kWh)-R1")
qqline(x1_1, col="red")

qqnorm(x1_2, col="blue", pch=20, sub="Electricidad de origen renovable(kWh)-R1")
qqline(x1_2, col="red")

qqnorm(x1_3, col="blue", pch=20, sub="Emisiones de CO2 (mtu)-R1")
qqline(x1_3, col="red")

qqnorm(x1_4, col="blue", pch=20, sub="Crecimiento del PIB-R1")
qqline(x1_4, col="red")

qqnorm(x1_5, col="blue", pch=20, sub="Densidad de Población por Kilómetro Cuadrado-R1")
qqline(x1_5, col="red")

par(mfrow = c(3, 2))
qqnorm(x2_1, col="blue", pch=20, sub="Electricidad de origen fósil(kWh)-R2")
qqline(x2_1, col="red")

qqnorm(x2_2, col="blue", pch=20, sub="Electricidad de origen renovable(kWh)-R2")
qqline(x2_2, col="red")

qqnorm(x2_3, col="blue", pch=20, sub="Emisiones de CO2 (mtu)-R2")
qqline(x2_3, col="red")

qqnorm(x2_4, col="blue", pch=20, sub="Crecimiento del PIB-R2")
qqline(x2_4, col="red")

qqnorm(x2_5, col="blue", pch=20, sub="Densidad de Población por Kilómetro Cuadrado-R2")
qqline(x2_5, col="red")

```

```{r}
#qqplot
par(mfrow = c(1, 2))
#R1
re1 = regresion1$residuals
qqnorm(re1, main = "Q-Q Plot - América Centro y Norte")
qqline(re1)

#R2
re2 = regresion2$residuals
qqnorm(re2, main = "Q-Q Plot - África del Norte")
qqline(re2)
```

```{r}
#Pruebas
#Shapiro
re1 = regresion1$residuals
shapiro.test(re1)

re2 = regresion2$residuals
shapiro.test(re2)

#Brauch
library(lmtest)

bptest(y1 ~ x1)
bptest(y2 ~ x2)
```