---
title: "Base de datos de virus de NCBI"
author: "Humberto Genaro Cisneros Salinas"
date: "`r Sys.Date()`"
output:
  html_document: default
---

```{r setup, include=FALSE, warning=FALSE}
knitr::opts_chunk$set(echo = TRUE)
```

# Base de datos de virus de NCBI

```{r}
library(rentrez)
library(seqinr)
library(Biostrings)
library(ggplot2)
library(stringr)
```

## Entidades a Buscar

Zika virus, complete genome SARS coronavirus, complete genome

Wuhan seafood market pneumonia virus isolate Wuhan-Hu-1, complete genome

Middle East respiratory syndrome coronavirus, complete genome

Dengue virus 1, complete genome

Además, busca las secuencias de H1N1 que apareció en México en 2009 y obtén todos los segmentos del virus.

```{r}
zika<-readDNAStringSet("zika.fasta")[[1]]
sars<-readDNAStringSet("sars.fasta")[[1]]
wuhan<-readDNAStringSet("wuhan.fasta")[[1]]
middle_east<-readDNAStringSet("middleEast.fasta")[[1]]
dengue<-readDNAStringSet("dengue.fasta")[[1]]
h1n1<-readDNAStringSet("H1N1.fna")

```

## 1. ¿Cuál es el tamaño de cada secuencia?

### Zika

```{r}
print(length(zika))
```

### SARS coronavirus

```{r}
print(length(sars))
```

### Wuhan seafood market pneumonia virus isolate Wuhan-Hu-1

```{r}
print(length(wuhan))
```

### Middle East respiratory syndrome coronavirus

```{r}
print(length(middle_east))
```

### Dengue virus 1

```{r}
print(length(dengue))
```

### H1N1

```{r}
for(i in 1:length(h1n1)){
  cat(c("Longitud de Secuencia #",i,": ",length(h1n1[[i]]),"\n"))
}
```

## ¿Cúal es la composición de nucleótidos de cada secuencia?

### Zika

```{r}
print(alphabetFrequency(zika, baseOnly=TRUE, as.prob=TRUE))
```

### SARS coronavirus

```{r}
print(alphabetFrequency(sars, baseOnly=TRUE, as.prob=TRUE))
```

### Wuhan seafood market pneumonia virus isolate Wuhan-Hu-1

```{r}
print(alphabetFrequency(wuhan, baseOnly=TRUE, as.prob=TRUE))
```

### Middle East respiratory syndrome coronavirus

```{r}
print(alphabetFrequency(middle_east, baseOnly=TRUE, as.prob=TRUE))
```

### Dengue virus 1

```{r}
print(alphabetFrequency(dengue, baseOnly=TRUE, as.prob=TRUE))
```

### H1N1

```{r}
for(i in 1:length(h1n1)){
  cat(c("Composición de Nucleótidos de la Secuencia #",i,": ","\n"))
  print(alphabetFrequency(h1n1[[i]], baseOnly=TRUE, as.prob=TRUE))
  cat("\n")
}
```

## ¿Cuál es el contenido de GC de cada virus?

Se hace una función que cuente la presencia de G y C en cada secuencia para después regresar el porcentaje del contenido de GC de cada una.

```{r}
gcContent <- function(dnastring){
  count<-0
  for (i in 1:length(dnastring)){
    if(as.character(dnastring[i])=="G" || as.character(dnastring[i])=="C"){
      count=count+1
    }
  }
  gcContent<-count/length(dnastring)
  return(gcContent*100)
}
```

### Zika

```{r}
cat(gcContent(zika),"%","\n")
```

### SARS coronavirus

```{r}
cat(gcContent(sars),"%","\n")
```

### Wuhan seafood market pneumonia virus isolate Wuhan-Hu-1

```{r}
cat(gcContent(wuhan),"%","\n")
```

### Middle East respiratory syndrome coronavirus

```{r}
cat(gcContent(middle_east),"%","\n")
```

### Dengue virus 1

```{r}
cat(gcContent(dengue),"%","\n")
```

### H1N1

```{r}
for(i in 1:length(h1n1)){
  cat(c("Contenido de GC de Secuencia #",i,": ",gcContent(h1n1[[i]]),"%","\n"))
}
```

## Crear una función para obtener la secuencia en complementaria e imprimirla por cada secuencia

```{r}
complements<-function(dnastring){
  complementaria<-""
  for(i in 1:length(dnastring)){
    if(as.character(dnastring[i])=="A"){
      complementaria<-paste(complementaria,"T",sep="")
    } else if(as.character(dnastring[i])=="T"){
      complementaria<-paste(complementaria,"A",sep="")
    } else if(as.character(dnastring[i])=="C"){
      complementaria<-paste(complementaria,"G",sep="")
    } else if(as.character(dnastring[i])=="G"){
      complementaria<-paste(complementaria,"C",sep="")
    } else{
      complementaria<-paste(complementaria,"Y",sep="")
    }
  }
  return(DNAString(complementaria))
}
```

Se hace una función en donde se reemplaza cada letra con su complemento, el último condicional sustituye por Y ya que el único nucleótido distinto a "ATCG" es "R" y su complemento es "Y".

### Zika

```{r}
print(complements(zika))
```

### SARS coronavirus

```{r}
print(complements(sars))
```

### Wuhan seafood market pneumonia virus isolate Wuhan-Hu-1

```{r}
print(complements(wuhan))
```

### Middle East respiratory syndrome coronavirus

```{r}
print(complements(middle_east))
```

### Dengue virus 1

```{r}
print(complements(dengue))
```

### H1N1

```{r}
for(i in 1:length(h1n1)){
  cat(c("Complemento de Secuencia #",i,":","\n"))
  print(complements(h1n1[[i]]))
}
```

## Crear una gráfica de resumen para comparar la composición de nucleótidos de las 5 secuencias.

Se hace una función para hacer de la frecuencia de bases un data frame para que se pueda interpretar correctamente con ggplot y crear la representación visual.

```{r}
biodf<-function(dnastring){
  bases<-alphabetFrequency(dnastring,baseOnly=TRUE, as.prob = TRUE)
  df<-data.frame(
  Base=names(bases),
  Frecuencia=bases
)
  return(df)
}
```

```{r}
zika_df<-biodf(zika)
sars_df<-biodf(sars)
wuhan_df<-biodf(wuhan)
middle_east_df<-biodf(middle_east)
dengue_df<-biodf(dengue)
```

### Zika

```{r}
ggplot(zika_df, aes(Base, Frecuencia, fill=Base))+
  geom_bar(stat="identity")+
  labs(title="Frecuencia de bases en secuencia Zika",
       x="Base", y="Frecuencia")+
  theme_minimal()
```

### SARS coronavirus

```{r}
ggplot(sars_df, aes(Base, Frecuencia, fill=Base))+
  geom_bar(stat="identity")+
  labs(title="Frecuencia de bases en secuencia SARS Coronavirus",
       x="Base", y="Frecuencia")+
  theme_minimal()
```

### Wuhan seafood market pneumonia virus isolate Wuhan-Hu-1

```{r}
ggplot(wuhan_df, aes(Base, Frecuencia, fill=Base))+
  geom_bar(stat="identity")+
  labs(title="Frecuencia de bases en secuencia Wuhan seafood market pneumonia virus",
       x="Base", y="Frecuencia")+
  theme_minimal()
```

### Middle East respiratory syndrome coronavirus

```{r}
ggplot(middle_east_df, aes(Base, Frecuencia, fill=Base))+
  geom_bar(stat="identity")+
  labs(title="Frecuencia de bases en secuencia Middle East respiratory syndrome coronavirus",
       x="Base", y="Frecuencia")+
  theme_minimal()
```

### Dengue virus 1

```{r}
ggplot(dengue_df, aes(Base, Frecuencia, fill=Base))+
  geom_bar(stat="identity")+
  labs(title="Frecuencia de bases en secuencia Dengue Virus 1",
       x="Base", y="Frecuencia")+
  theme_minimal()
```

### H1N1

```{r}
h1n1_list <- vector("list", length = length(h1n1))
for (i in 1:length(h1n1)){
  print(
    ggplot(biodf(h1n1[[i]]), aes(Base, Frecuencia, fill=Base))+
    geom_bar(stat="identity")+
    labs(title=paste("Frecuencia de bases en secuencia #",i),
        x="Base", y="Frecuencia")+
    theme_minimal()
  )
}
```
